【裁判字號】    97,易,1189
【裁判日期】    970919
【裁判案由】    重利
【裁判全文】
臺灣板橋地方法院刑事判決              97年度易字第1189號
公  訴  人  臺灣板橋地方法院檢察署檢察官
被      告  甲○○
            丁○○
上列被告因重利案件，經檢察官提起公訴（97年度偵字第3571號
、第3572號），本院判決如下：
    主  文
甲○○共同犯重利罪，處有期徒刑月，如易科罰金以銀元佰
元即新臺幣玖佰元折算壹日，減為有期徒刑壹月又拾伍日，如易
科罰金以銀元佰元即新臺幣玖佰元折算壹日；又共同犯重利罪
，處有期徒刑肆月，如易科罰金以新臺幣壹仟元折算壹日，減為
有期徒刑貳月，如易科罰金以新臺幣壹仟元折算壹日。應執行有
期徒刑月，如易科罰金以銀元佰元即新臺幣玖佰元折算壹日
。
丁○○共同犯重利罪，處有期徒刑月，如易科罰金以銀元佰
元即新臺幣玖佰元折算壹日，減為有期徒刑壹月又拾伍日，如易
科罰金以銀元佰元即新臺幣玖佰元折算壹日。
    事  實
一、甲○○與其姐之子丁○○（原名「戴任傑」，其後於民國96
    年3 月30日改名）舅甥二人，明知自稱「陳先生」真實姓名
    年籍不詳之成年男子係經營俗稱地下錢莊之業者，以在報紙
    刊登貸款廣告及聯絡電話號碼0000000000號之方式招攬客戶
    ，俟有因急迫而需舉債濟急之人告貸時，即乘機計以月息14
    ％至39％之重利，並預扣第一期利息，且須簽發與借款相同
    金額之支票、本票及交付身分證件供作擔保等苛刻條件，藉
    以博取與原本顯不相當之重利牟利，其後並已於94年12月27
    日，乘丙○○因失業急於需款支應生活費用向其告貸時，在
    臺北縣萬里鄉○○村○○街2 號2 樓丙○○住處，以每借貸
    新臺幣（下同）1 萬元，每日利息130 元，10天為一期之重
    利條件（即月息39％，相當年息468 ％），借款2 萬元予丙○○，並預扣第一期利息，且簽發借款同額之本票1 紙及交
    付護照1 本供作擔保，竟仍共同基於上開博取重利之犯意聯
    絡，於95年1 月間某日（起訴書誤載為「95年3 月間起至同
    年10月間止」），由丁○○駕車載送「陳先生」至丙○○上
    址住處，與丙○○洽談辦理上開借款事宜，並提供其所有基
    隆市和平島郵局帳號0000000000000 號帳戶，作為丙○○上
    開借款本息償付匯款使用；其後丙○○無力按期償付時，甲○○於95年2 月間某日（起訴書誤載為「95年3 月間起至同
    年10月間止」），以每趟2 千元之代價，受「陳先生」委託
    ，持丙○○上開交付供擔保之本票、護照，向丙○○催收借
    款，惟其因未遇丙○○而催收未果。又甲○○明知「陳先生
    」已於95年8 月29日（起訴書誤載為「95年7 月29日」），
    乘乙○○因經營生意週轉不靈，急於需款支應支票兌付向其
    告貸時，在臺北縣板橋市○○街47巷36號5 樓乙○○住處，
    以借貸新臺幣（下同）15萬元，月息2 萬1 千元之重利條件
    （即月息14％，相當年息168 ％，起訴書誤載為月息15％）
    ，借款15萬元予乙○○，並預扣第一期利息，且簽發與借款
    同額之本票及交付其夫張桂簽發與借款同額之玉山商業銀
    行中和分行支票各1 紙、乙○○、其夫張桂等身分證影本
    各1 張供作擔保，並指示乙○○將按期應繳付之本息，匯款
    至臺北富邦商業銀行北投分行不知情之王雅玲開立之帳號00
    0000000000號帳戶，竟另又共同基於上開博取重利之犯意聯
    絡，於96年1 月30日，以每趟2 千元之代價，受「陳先生」
    委託，持上開本票、支票，向乙○○催收借款。嗣經乙○○
    報警，甲○○於96年2 月8 日晚上9 時20分許，欲再赴乙○○上址住處催收借款時，在臺北縣板橋市○○街47巷口，為
    警據報當場查獲，並自甲○○身上查扣得上開丙○○、乙○○簽發之本票、乙○○之夫張簽發之支票各1 紙、丙○○
    之護照1 本等物，因而循線查悉上情。
二、案經乙○○訴由臺北縣政府警察局板橋分局報請臺灣板橋地
    方法院檢察署檢察官及該署檢察官自動簽分偵查起訴。
    理  由
一、訊據被告甲○○、丁○○均矢口否認有上揭重利之犯行，被
    告甲○○辯稱：伊僅係單純受託幫「陳先生」前往向丙○○
    、乙○○收取借款，並未參與其間借貸事項，伊並無與「陳
    先生」共同從事重利犯罪行為云云，被告丁○○則辯稱：伊
    僅曾於95年初，應甲○○一名男性友人請託，開車載他去基
    隆辦事情，另外伊亦是應甲○○請求將伊上開郵局帳戶轉借
    給該名男子，不知該名男子做何事，並無與「陳先生」共同
    從事重利犯行云云。經查：
    (一)上述「陳先生」真實姓名年籍不詳之成年男子係地下錢莊
      業者，以在報紙刊登貸款廣告及聯絡電話號碼0000000000
      號之方式招攬客戶，俟有因急迫而需舉債濟急之人告貸時
      ，即乘機計以月息14％至39％之重利，並預扣第一期利息
      ，且須簽發與借款相同金額之支票、本票及交付身分證件
      供作擔保等苛刻條件，藉以博取與原本顯不相當之重利牟
      利，其並於上揭時地先後乘被害人丙○○、告訴人乙○○
      等急迫告貸時，以上述重利條件借貸予二人上開款項等犯
      罪事實，業據被害人丙○○於偵審中之證述、告訴人乙○○於警詢、偵查之指訴（見96年度偵字第4380號偵查卷13
      至19頁、54至55頁、93至94頁、138 至139 頁、本院97年
      8 月27日審判筆錄3 至5 頁，上開被害人丙○○、告訴人
      乙○○於警詢之陳述，被告二人於本院審理時均不爭執其
      證據能力，依刑事訴訟法第159 條之5 規定，得為證據）
      ，並有臺北縣政府警察局板橋分局搜索、扣押筆錄、被害
      人丙○○匯款繳付上開借款本息之萬泰商業銀行、郵局等
      自動櫃員機交易明細表共3 紙、被告丁○○上開郵局帳戶
      開戶基本資料、客戶歷史交易清單、告訴人乙○○匯款繳
      付上開借款本息之玉山銀行自動櫃員機交易明細表2 紙、
      王雅玲上開銀行帳戶基本資料、對帳單查詢資料、贓物認
      領保管單、警方於被告甲○○身上查扣得之被害人丙○○
      之中華民國護照1 本、丙○○94年12月27日簽發之2 萬元
      本票（票據號碼260910）1 紙、告訴人95年8 月29日簽發
      之15萬元本票（票據號碼0000000）1紙、張桂簽發之95
      年9 月27日玉山銀行中和分行15萬元支票（票據號碼AG00
      00000）1紙等影本在卷可資佐證。
    (二)被告甲○○雖辯稱上情云云，然查其於警詢、偵審中均已
      曾供認：其有於上開時地，以每趟2 千元之代價，受雇幫
      「陳先生」找客戶代收帳款，並有交付丙○○之護照、本
      票、乙○○簽發之本票、張桂簽發之支票，委其找丙○○、乙○○收取欠款；其有幫「陳先生」向丁○○借用郵
      局帳戶供匯款使用等語甚明（見96年度偵字第4380號偵查
      卷7 至8 頁、45至46頁、本院97年4 月29日準備程序筆錄
      ），另有甲○○自承所寫載有「張桂、乙○○，問題仍
      是要解決，躲避不是辦法，拿出誠意，請主動連絡」等內
      容便條1 紙在卷可稽，衡諸常情，被告甲○○既受「陳先
      生」有償委託代向丙○○、乙○○索討借貸欠款，且收受
      有「陳先生」交付之其間借貸相關之擔保證件、票據，當
      就「陳先生」上開對丙○○、乙○○乘其急迫以重利貸以
      款項之情，知之瞭然，否則「陳先生」焉有率以將上開重
      要之借貸相關證件、票據交予被告甲○○處理。又被告甲○○上開所辯其未參與「陳先生」與丙○○、乙○○間之
      上開借貸事項等語，縱係屬實，惟按共同正犯不以參與全
      部犯罪行為為限，核諸被告甲○○於「陳先生」上開對丙○○、乙○○所犯重利犯罪行為繼續中，以共同犯罪之意
      思，參與收取重利之部分行為，仍應成立共同正犯。另被
      告甲○○就丙○○部分，雖又辯稱其雖有前往找丙○○收
      錢，但未遇丙○○而未果等語，然被告甲○○既以上開共
      同之犯意連絡，且已著手前往向丙○○索討借貸欠款，雖
      未遇丙○○，然顯已有參與「陳先生」此部分對丙○○所
      犯重利行為，亦不足據以卸免其責。是被告甲○○上開所
      辯，應均不足採。
    (三)又被告丁○○雖辯稱上開意旨云云，然徵諸被告丁○○所
      供述其既有駕車載送「陳先生」（核諸被告甲○○、丁○○於本院準備程序所述，被告丁○○所稱甲○○之男性友
      人，應係「陳先生」）至基隆辦理借貸事宜，復有提供其
      個人上開郵局帳戶，供「陳先生」作為借貸之人匯款償付
      借款本息之用等情，且衡諸被告丁○○係成年且有社會工
      作經驗之人，當知其個人郵局帳戶係屬重要金融工具，一
      般人無故不自行申辦金融機構帳戶使用，反價購或其他方
      式取得他人申辦之金融機構帳戶使用，可能為遂行不法犯
      罪行為，而其不僅駕車載送「陳先生」前往辦理事務，並
      提供個人郵局帳戶供「陳先生」使用，若非知悉「陳先生
      」所為事項，且經其個人認同，豈有輕率配合辦理，況事
      後亦確有丙○○匯款繳付借貸本息款項，自其上開郵局帳
      戶出入此亦有上開丙○○匯款繳付上開借款本息之萬泰商
      業銀行、郵局等自動櫃員機交易明細表、被告丁○○上開
      郵局帳戶客戶歷史交易清單可稽。是依上所述，被告丁○○上開所辯之情，要與常情有違，亦應不足採信，堪認被
      告丁○○就「陳先生」對丙○○所犯重利行為部分，亦應
      知情而有犯意連絡及行為參與屬實。
    綜上所述，被告二人上開所辯，洵無可採，本件事證明確，
    被告二人上揭重利犯行均堪認定，應予依法論科。
二、又本件被告二人就被害人丙○○所犯部分行為後，刑法第33
    條第5 款（修正提高罰金最低額為新臺幣一千元以上，以百
    元計算之）、第51條（對於有期徒刑合併定應執行刑之上限
    提高至三十年）等規定，業於95年7 月1 日修正生效施行，
    是經依同法第2 條規定綜合比較新舊法結果，被告二人本件
    此部分所犯之罪，依修正前之上開規定處斷，較為有利，自
    仍應適用其行為時之舊法即修正前之刑法上開規定處斷。又
    刑法第28條（將共同正犯條文「實施」一語，修正為「實行
    」，否認「陰謀共同正犯」、「預備共同正犯」），雖亦於
    95年7 月1 日修正生效施行，惟其修正之內容，對於本件被
    告共同「實行」犯罪之情形而言，並無有利或不利之影響，
    無新舊法比較適用之問題，應依一般法律適用原則，適用裁
    判時法（參見最高法院95年度台上字第5589號判決意旨），
    附此敘明。是核本件被告甲○○、丁○○上揭分別對被害人
    丙○○、乙○○所為，均係犯刑法第344 條之重利罪。被告
    二人就被害人丙○○部分，另被告甲○○就告訴人乙○○部
    分，與「陳先生」之成年男子間，就上開犯罪均各有犯意聯
    絡及行為分擔，為共同正犯。公訴意旨就被告甲○○、丁○○與「陳先生」共犯對被害人丙○○部分，謂基於概括犯意
    ，自95年3 月間起至同年10月間止之多次行為，為修正前刑
    法規定之連續犯云云，然核諸被害人丙○○於偵查中所述及
    查扣之丙○○簽發之本票影本，可知丙○○係於94年12月27
    日即向「陳先生」借貸，至95年3 、4 月間無法繳付利息，
    95年10月底「陳先生」同意讓其分期繳付欠款（見上開偵查
    卷94頁），可見公訴意旨上開所認被告二人就丙○○部分參
    與犯罪時間，與事實已有不符，再依被害人丙○○於偵審中
    雖陳稱其於94年12月27日向「陳先生」借貸2 萬元後，尚有
    陸續向「陳先生」借貸等語，然另核諸被告丁○○於本院準
    備程序中所述，其係於95年初載送「陳先生」辦事，並出借
    其郵局帳戶，且稽之被告丁○○上開郵局交易明細及丙○○
    匯款交易明細單所示，丙○○匯款至被告丁○○上開郵局帳
    戶償付本息之期間，係於95年1 月13日至同年2 月22日間，
    此外依被告甲○○於本院準備程序所述，其係於95年2 月1
    日始受「陳先生」委託向丙○○收錢，其只有去一次，未遇
    丙○○，依上所述，僅足認被告丁○○、甲○○就「陳先生
    」第一次借貸2 萬元予丙○○部分有參與，至丙○○所述其
    後陸續借款部分，並無證據可資證明被告二人陸續亦有參與
    共犯，是此部分公訴意旨所謂其他多次連續行為，不能證明
    犯罪，惟因係公訴意旨所認被訴連續犯之一部，爰不另為無
    罪之諭知，併此敘明。另被告甲○○先後參與對丙○○、乙○○所犯二罪，犯意各別，行為互殊，應予分論併罰。爰分
    別審酌被告二人受僱於地下錢莊經營業者共同乘人急迫圖得
    重利，不法得利顯不相當，對社會及個人經濟均影響匪淺，
    所犯手段、共犯情節、所獲不法利益及犯罪後之態度等一切
    情狀，各量處如主文所示之刑，又被告二人參與對丙○○所
    犯行為後，刑法第41條第1 項（將易科罰金折算標準提高為
    「以新臺幣一千元、二千元或三千元折算一日」）之規定，
    亦於95年7 月1 日生效施行，罰金罰鍰提高標準條例第2 條
    原易科罰金提高折算標準金額倍數規定，並於95年4 月28日
    配合修正刪除，同於95年7 月1 日生效施行，是經依同法第
    2 條規定綜合比較新舊法結果，被告二人就丙○○所犯部分
    之罪，依修正前之上開規定易處，較為有利，自仍應適用其
    行為時之舊法即修正前之刑法上開規定諭知易科罰金之折算
    標準，至被告甲○○參與對乙○○所犯部分，則依現行刑法
    規定諭知易科罰金之折算標準。又本件被告二人上開犯罪後
    ，中華民國九十六年罪犯減刑條例業已制定，經總統於96年
    7 月4 日公布，同年月16日生效施行，查本件被告二人上開
    各罪之犯罪時間，均係在96年4 月24日以前，所犯重利之罪
    ，核諸中華民國九十六年罪犯減刑條例第2 條第1 項、第3
    條等規定，悉合於減刑條件，爰依該條例第2 條第1 項第3
    款、第9 條、第10條第1 項等規定，各減其宣告刑二分之一
    ，並各依修正前、後刑法規定，諭知易科罰金之折算標準，
    被告甲○○所犯部分，並依修正前之刑法規定定其應執行之
    刑，以及依有利之修正前刑法規定諭知易科罰金之折算標準
    。至查扣得之被害人丙○○、告訴人乙○○及其夫張桂上
    開簽發供擔保之本票、支票，於其等償還債務後仍得向「陳
    先生」取回，均非被告二人犯罪所得之物，故依法不得沒收
    ，公訴意旨認應予沒收，容有未洽，附此敘明。另被告甲○○為警查獲時尚扣有空白本票1 本、行動電話1 支（含SIM
    卡1 張）等物，惟上開扣案之物，並無證據可資證明確與被
    告甲○○所犯本件犯罪有直接關聯或專供本件犯罪所用之物
    ，故亦均不予宣告沒收，並此敘明。
據上論斷，應依刑事訴訟法第299 條第1 項前段，刑法第2 條第
1 項前段、第28條、第344 條、修正前、後刑法第41條第1 項前
段、修正前之刑法第51條第5 款，罰金罰鍰提高標準條例第1 條
前段、修正前之罰金罰鍰提高標準條例第2 條，中華民國九十六
年罪犯減刑條例第2 條第1 項第3 款、第7 條、第9 條、第10條
第1 項，判決如主文。
本案經檢察官靳開聖到庭執行職務
中    華    民    國    97    年    9     月    19    日
                      刑事第三庭  法  官  彭  全  曄
以上正本證明與原本無異
如不服本判決應於送達後10日內向本院提出上訴狀
                                  書記官  林  怡  秀
中    華    民    國    97    年    9     月    19    日
附錄本案論罪科刑法條全文：
中華民國刑法第344條
乘他人急迫、輕率或無經驗貸以金錢或其他物品，而取得與原本
顯不相當之重利者，處1年以下有期徒刑、拘役或科或併科1千元
以下罰金。


司法院資訊處製作；財團法人民間司法改革基金會備份。
